ACORDAO-COMPLETO-2548281

ACÓRDÃO 7003/2022 ATA 35/2022 - PRIMEIRA CÂMARA

VISTOS, relatados e discutidos estes autos de tomada de contas especial instaurada em razão da não comprovação da regular aplicação de recursos federais repassados mediante convênio,
ACORDAM os Ministros do Tribunal de Contas da União, reunidos em sessão da Primeira Câmara, ante as razões expostas pelo Relator, em:
9.1. julgar irregulares as contas do sr. Odilon Silveira Aguiar, condenando-o ao pagamento da quantia abaixo relacionada, com a incidência dos devidos encargos legais, calculados a partir das datas correspondentes até a do efetivo recolhimento, na forma da legislação em vigor, nos termos dos arts. 1°, inciso I, 16, inciso III, alínea "c", 19 e 23, inciso III, da Lei 8.443/1992:
	Data de ocorrência
	Valor histórico (R$) 
	Tipo da parcela

	28/2/2012
	6.082,86
	Crédito

	4/1/2012
	177.255,00
	Débito

9.2. fixar o prazo de 15 (quinze) dias, a contar da data da notificação, para que o responsável de que trata o subitem anterior comprove, perante o Tribunal, o recolhimento das referidas quantias aos cofres do Tesouro Nacional, nos termos do art. 23, inciso III, alínea "a", da Lei 8.443/1992 c/c o art. 214, inciso III, alínea "a", do Regimento Interno do TCU (RI/TCU) ;
9.3. aplicar ao responsável abaixo arrolado a pena de multa prevista no art. 57 da Lei 8.443/1992, de acordo com o valor indicado:
	Responsável
	Valor (R$) 

	Odilon Silveira Aguiar
	30.000,00

9.4. fixar o prazo de 15 (quinze) dias, a contar da data da notificação, para que o responsável de que trata o subitem anterior comprove, perante o Tribunal (arts. 214, inciso III, alínea "a", e 269 do RI/TCU) , o recolhimento da referida quantia aos cofres do Tesouro Nacional, atualizada monetariamente, quando paga após seu vencimento, desde a data de prolação deste acórdão até a do efetivo recolhimento, na forma da legislação em vigor;
9.5. autorizar a cobrança judicial das dívidas, caso não atendidas as notificações, nos termos do art. 28, inciso II, da Lei 8.443/1992;
9.6. autorizar, desde já, caso requerido, o parcelamento das dívidas em até 36 (trinta e seis) parcelas mensais e consecutivas, incidindo, sobre cada parcela, os correspondentes acréscimos legais, alertando os responsáveis de que a falta de pagamento de qualquer parcela importará no vencimento antecipado do saldo devedor, nos termos do art. 26 da Lei 8.443/1992, c/c o art. 217 do Regimento Interno/TCU;
9.7. dar ciência deste acórdão à Procuradoria da República no Estado do Ceará, nos termos do art. 16, § 3º, da Lei 8.443/1992.

Tomada de contas especial instaurada em razão de irregularidades na aplicação dos recursos federais repassados por força de convênio firmado entre o Ministério do Turismo e o Município de Tauá/CE.

Primeira Câmara

Prefeitura Municipal de Tauá - CE.

3. Interessados/Responsáveis:
3.1. Interessado: Ministério do Turismo (05.457.283/0001-19).
3.2. Responsável: Odilon Silveira Aguiar (XXX.508.783-XX).

13.1. Ministros presentes: Walton Alencar Rodrigues (Presidente) e Benjamin Zymler (Relator).
13.2. Ministro-Substituto convocado: Weder de Oliveira.
13.3. Ministro-Substituto presente: Augusto Sherman Cavalcanti.

BENJAMIN ZYMLER

Trata-se de tomada de contas especial instaurada em razão de irregularidades na aplicação dos recursos federais repassados por força do convênio 815/2010, firmado entre o Ministério do Turismo e o Município de Tauá/CE (peça 6) .
2.	O convênio, no valor de R$ 330.000,00, sendo R$ 300.000,00 à conta do concedente e R$ 30.000,00, a título de contrapartida, teve por objeto a realização do evento "XV Edição do Expotaua 2010", com vigência estipulada de 15/6/2010 a 18/1/2012, com prazo para apresentação da prestação de contas até 19/2/2012.
3.	Para a realização do evento, foram contratadas as seguintes atrações:
	Artistas
	Intermediário
	Valor (R$) 

	José Augusto
	Drumond & Saraiva Eventos e Promoções (CNPJ 09.081.176/0001-90) 
	80.000,00

	Banda Garota Safada
		80.000,00

	Banda Novo Balancear
		35.000,00

	TOTAL
	195.000,00

4.	Foram constatadas as seguintes ocorrências pelas quais o sr. Odilon Silveira Aguiar, ex-prefeito de Tauá/CE (gestão 2009-2012) , foi instado a se manifestar:
A) Em audiência:
a.1) contratação, por inexigibilidade de licitação, de empresas que não detinham direitos de exclusividade de artistas que se apresentaram no evento.
B) Em citação:
b.1) ausência de comprovação de que as empresas que não detinham direitos de exclusividade, contratadas irregularmente por inexigibilidade, pagaram o cachê de bandas ou cantores que realizaram o evento (débito de R$ 177.255,00, considerando a participação do órgão concedente no total das despesas) ;
b.2) não comprovação parcial da execução física dos seguintes itens objetos do convênio (débito de R$ 10.417,74, considerando a participação do órgão concedente no total das despesas) :
	Itens
	Discriminação
	Valor (R$) 

	1
	11 banheiros químicos x 3 diárias
	3.960,00

	2
	Contratação de seguranças
	7.500,00

		Subtotal
	11.460,00

5.	Dando seguimento ao feito a unidade técnica assim se manifestou:
	"HISTÓRICO
Em 3/11/2017, com fundamento na IN/TCU 71/2012, alterada pela IN/TCU 76/2016 e DN/TCU 155/2016, o Coordenador-Geral de Convênios do Ministério do Turismo autorizou a instauração da tomada de contas especial (peça 1) . O processo foi registrado no sistema e-TCE com o número 910/2018.
O Convênio 815/2010, registro Siafi 737988, foi firmado no valor de R$ 330.000,00, sendo R$ 300.000,00 à conta do concedente e R$ 30.000,00 referentes à contrapartida do convenente. Teve vigência de 15/6/2010 a 18/1/2012, com prazo para apresentação da prestação de contas até 19/2/2012. Os repasses efetivos da União totalizaram R$ 300.000,00 (peça 15) .
A prestação de contas e complementações enviadas foram analisadas por meio dos documentos técnicos constantes nas peças 31, 37, 38, 53 e 54.
O fundamento para a instauração da Tomada de Contas Especial, conforme consignado na matriz de responsabilização elaborada pelo tomador de contas (peça 74) , foi a constatação da seguinte irregularidade: 
Não comprovação da boa e regular aplicação dos recursos recebidos da União, por meio do convênio SICONV nº . 737988/2010 celebrado entre o órgão do Ministério do Turismo e a prefeitura do Municipal de Tauá - CE.
O responsável arrolado na fase interna foi devidamente comunicado e, diante da ausência de justificativas suficientes para elidir a irregularidade e da não devolução dos recursos, instaurou-se a tomada de contas especial.
No Relatório de TCE 218/2018 (peça 75) , o tomador de contas concluiu que o prejuízo importaria no valor original de R$ 184.913,64, imputando-se a responsabilidade ao Sr. Odilon Silveira Aguiar, prefeito municipal, no período de 1º/1/2009 a 31/12/2012, na condição de gestor dos recursos. 
Em 12/3/2021, a Controladoria-Geral da União emitiu o Relatório de Auditoria 910/2018 (peça 78) , em concordância com o relatório do tomador de contas. O certificado de auditoria e o parecer do dirigente do órgão de controle interno concluíram pela irregularidade das presentes contas (peças 79 e 80) .
Em 7/4/2021, o Ministro do Turismo atestou haver tomado conhecimento das conclusões contidas no relatório e certificado de auditoria, bem como do parecer conclusivo do dirigente do órgão de controle interno, que concluiu pela irregularidade das contas, determinando, em consequência, o encaminhamento do processo ao Tribunal de Contas da União para fins de julgamento (peça 81) .
Na instrução inicial (peça 85) , analisando-se os documentos nos autos, concluiu-se pela necessidade de realização de citação e audiência para as seguintes irregularidades: 
1.1. Irregularidade 1: ausência de comprovação de que as empresas que não detinham direitos de exclusividade, contratadas irregularmente por inexigibilidade, pagaram o cachê de bandas ou cantores que realizaram o evento.
1.1.1. Evidências da irregularidade: documentos técnicos presentes nas peças 31, 37, 38, 53 e 54.
1.1.2. Normas infringidas: Art. 70, parágrafo único, da Constituição Federal de 1988; art. 93, do Decreto-lei 200, de 25 de fevereiro de 1967; art. 50, §3º, da Portaria Interministerial 127/2008, Acórdão 96/2008-TCU-Plenário, Acórdão 1435/2017-TCU-Plenário e cláusula terceira, inciso II, alíneas "n", "o", "oo" e "pp" e cláusula décima segunda, parágrafo primeiro, alínea "g", do Termo do Convênio.
1.2. 	Débitos relacionados ao responsável Odilon Silveira Aguiar (CPF: XXX.508.783-XX) :
	Data de ocorrência
	Valor histórico (R$) 
	Identificador

	28/2/2012
	16.050,00
	C1

	31/12/2011
	177.255,00
	D1

1.2.1. 		Cofre credor: Tesouro Nacional.
1.2.2. Responsável: Odilon Silveira Aguiar (CPF: XXX.508.783-XX) .
1.2.2.1. Conduta: na parcela D1 - não apresentar notas fiscais e recibos (ou outros documentos equivalentes) emitidos em nome das bandas e cantores e assinados por seus representantes legais ou pelos seus empresários exclusivos, sendo essa representação ou exclusividade registrada em cartório.
1.2.2.2. Nexo de causalidade: A não apresentação de notas fiscais e recibos (ou outros documentos equivalentes) emitidos em nome das bandas e cantores e assinados por seus representantes legais ou pelos seus empresários exclusivos impediu comprovação do nexo causal entre os recursos federais transferidos e os pagamentos efetuados, visto que não se provou que os valores pagos ao intermediário contratado efetivamente foi repassado as banda e artistas que realizaram shows, resultando em presunção de prejuízo ao erário.
1.2.2.3. Culpabilidade: não há excludentes de ilicitude, de culpabilidade e de punibilidade; é razoável supor que o responsável tinha consciência da ilicitude de sua conduta; era exigível conduta diversa da praticada, qual seja, assegurar que as bandas e cantores que se apresentaram no evento efetivamente receberam o valor dos pagamentos especificados no plano de trabalho. 
Encaminhamento: citação.
1.3. Irregularidade 2: não comprovação parcial da execução física do objeto do convênio.
1.3.1. 	Evidências da irregularidade: documentos técnicos presentes nas peças 31, 37, 38, 53 e 54.
1.3.2. 	Normas infringidas: Art. 70, parágrafo único, da Constituição Federal de 1988; art. 93, do Decreto-lei 200, de 25 de fevereiro de 1967; art. 50, §3º, da Portaria Interministerial 127/2008, e cláusula décima segunda do Termo do Convênio.
1.4. 	Débito relacionado ao responsável Odilon Silveira Aguiar (CPF: XXX.508.783-XX) :
	Data de ocorrência
	Valor histórico (R$) 

	31/12/2011
	10.417,14

1.4.1. 		Cofre credor: Tesouro Nacional.
1.4.2. Responsável: Odilon Silveira Aguiar (CPF: XXX.508.783-XX) .
1.4.2.1. Conduta: não apresentar imagens (fotografias ou filmagens) ou outros documentos que provassem a execução dos itens previstos no plano de trabalho e pagos com recursos do convênio.
1.4.2.2. Nexo de causalidade: A não apresentação de documentos que comprovassem a execução dos itens previstos no plano de trabalho resultou na presunção de dano ao erário.
1.4.2.3. Culpabilidade: não há excludentes de ilicitude, de culpabilidade e de punibilidade; é razoável supor que o responsável tinha consciência da ilicitude de sua conduta; era exigível conduta diversa da praticada, qual seja, comprovar por meio de documentos a efetiva execução de todos os itens previstos no plano de trabalho. 
Encaminhamento: citação.
1.5. Irregularidade 3: contratação, por inexigibilidade de licitação, de empresas que não detinham direitos de exclusividade de artistas que se apresentaram no evento.
1.5.1. 	Evidências da irregularidade: documentos técnicos presentes nas peças 31, 37, 38, 53 e 54.
1.5.2. 	Normas infringidas: Art. 25, inciso III, da Lei 8.666/1993; art. 49 da Portaria Interministerial 127/2008; Acórdão 96/2008-TCU-Plenário, Acórdão 1435/2017-TCU-Plenário e cláusula terceira, inciso II, alíneas "n", "o", "oo" e "pp", do Termo do Convênio.
1.5.3. Responsável: Odilon Silveira Aguiar (CPF: XXX.508.783-XX) .
1.5.3.1. Conduta: contratar, por inexigibilidade de licitação, empresas que não apresentaram Contratos de Exclusividade com os devidos registros em cartório dos artistas que se apresentaram no evento objeto do convênio descrito como " XV EDIÇÃO DO EXPOTAUA.2010".
1.5.3.2. Nexo de causalidade: A contratação de empresas que não apresentaram Contratos de Exclusividade com os devidos registros em cartório dos artistas resultou na realização de inexigibilidade indevida.
1.5.3.3. Culpabilidade: não há excludentes de ilicitude, de culpabilidade e de punibilidade; é razoável supor que o responsável tinha consciência da ilicitude de sua conduta; era exigível conduta diversa da praticada, qual seja, contratar artistas somente por meio de seus representantes legais ou empresários exclusivos sendo essa representação registrada em cartório, ou contratar empresas intermediadores por meio de procedimento licitatório. 
Encaminhamento: audiência.
Em cumprimento ao pronunciamento da unidade (peça 87) , foram efetuadas citações e audiência do responsável, nos moldes adiante:
 Odilon Silveira Aguiar - promovida a citação e audiência do responsável, conforme delineado adiante:
	Comunicação: Ofício 66070/2021 - Seproc (peça 90) 
Data da Expedição: 12/1/2022
Data da Ciência: 21/1/2022 (peça 92) 
Nome Recebedor: Lucieude Oliveira
Observação: Ofício enviado para o endereço do responsável, conforme pesquisa na base de dados no sistema do Renach, custodiada pelo TCU (peça 89) .
Fim do prazo para a defesa: 5/2/2022
	
	Comunicação: Ofício 68931/2021 - Seproc (peça 91) 
Data da Expedição: 12/1/2022
Data da Ciência: 21/1/2022 (peça 93) 
Nome Recebedor: Lucieude Oliveira
Observação: Ofício enviado para o endereço do responsável, conforme pesquisa na base de dados no sistema da Receita Federal, custodiada pelo TCU (peça 89) .
Fim do prazo para a defesa: 5/2/2022
	
Conforme Despacho de Conclusão das Comunicações Processuais (peça 101) , as providências inerentes às comunicações processuais foram concluídas. 
Transcorrido o prazo regimental, o responsável Odilon Silveira Aguiar apresentou defesa, que será analisada na seção Exame Técnico.
ANÁLISE DOS PRESSUPOSTOS DE PROCEDIBILIDADE DA IN/TCU 71/2012
Avaliação de Viabilidade do Exercício do Contraditório e Ampla Defesa
	Verifica-se que não houve o transcurso de mais de dez anos desde o fato gerador sem que tenha havido a notificação do responsável pela autoridade administrativa federal competente (art. 6º, inciso II, c/c art. 19 da IN/TCU 71/2012, modificada pela IN/TCU 76/2016) , uma vez que o fato gerador da irregularidade sancionada ocorreu em 31/12/2011, e o responsável foi notificado sobre as irregularidades pela autoridade administrativa competente conforme segue:
1. Odilon Silveira Aguiar, por meio do ofício acostado à peça 56, recebido em 5/3/2017, conforme AR (peça 57) .
Valor de Constituição da TCE 	
	Verifica-se, ainda, que o valor atualizado do débito apurado (sem juros) em 1/1/2017 é de R$ 242.257,44. Portanto, superior ao limite mínimo de R$ 100.000,00, na forma estabelecida nos arts. 6º, inciso I, e 19 da IN/TCU 71/2012, alterada pela IN/TCU 76/2016. 
OUTROS PROCESSOS/DÉBITOS NOS SISTEMAS DO TCU COM OS MESMOS RESPONSÁVEIS
	Informa-se que foram encontrados nos sistemas do Tribunal os seguintes processos com o mesmo responsável:
	Responsável
	Processo

	Odilon Silveira Aguiar
	Processo 021.416/2009-8 [REPR, encerrado, "REPR. CONTRA A PREFEITURA MUNICIPAL DE TAUÁ-CE, IRREGULARIDADES NA EXECUÇÃO DO CONVÊNIO Nº 1643/2004, FIRMADO ENTRE A PREF. DE TAUÁ E A FUNDAÇÃO NACIONAL DE SAÚDE PARA EXECUÇÃO DE SISTEMA DE ABASTECIMENTO DE ÁGUA. OFÍCIO Nº 1409 GAB/AUDIT/PRESI/FUNASA. RELATÓRIO 2009/013"]
Processo 023.042/2018-4 [TCE, encerrado, "TCE instaurada pelo (a) MINISTÉRIO DO TURISMO (VINCULADOR) em razão de Não comprovação da regular aplicação dos recursos repassados pela União, Convênio 00334/2009, firmado com o/a MINISTERIO DO TURISMO, Siafi/Siconv 703536, função COMERCIO E SERVICOS, que teve como objeto  XIV ExpoTauá.2009  (nº da TCE no sistema: 471/2017) "]

	A tomada de contas especial está, assim, devidamente constituída e em condição de ser instruída.
EXAME TÉCNICO
Da defesa do responsável Odilon Silveira Aguiar
O responsável Odilon Silveira Aguiar apresentou defesa, que passa a ser analisada em seguida:
Argumento 1 (peça 95) :
1.7. O responsável alega que o cumprimento das disposições contidas no art. 25, inciso III, da Lei 8666/1993, foi comprovado à época da execução do Convênio, por meio das Cartas de Exclusividade apresentadas no processo de prestação de contas.
Análise do argumento 1: 
1.8. Diferentemente do sustentado pela defesa, a apresentação de carta de exclusividade não implica em cumprimento da regra contida na Lei 8.666/1993. Ao contrário, o próprio Instrumento de Convênio (cláusula terceira, inciso II, alínea oo) , estabelecia que o convenente deveria apresentar na prestação de contas, quando da contratação de artistas, consagrados, enquadrados na hipótese de inexigibilidade prevista no inciso III do art. 25 da Lei 8.666/1993 (atualizada) , por meio de intermediários ou representantes, cópia do contrato de exclusividade dos artistas com o empresário contratado, registrado em cartório, sob pena de glosa dos valores envolvidos.
1.9. Além disso, ressaltou-se expressamente no referido dispositivo que o contrato de exclusividade diferia da autorização que confere exclusividade apenas para os dias correspondentes à apresentação dos artistas e que é restrita à localidade do evento, conforme dispõe o Acórdão 96/2008-TCU-Plenário do TCU.
1.10. Portanto, as alegações de defesa apresentadas não devem ser acolhidas.
Argumento 2 (peça 95) :
1.11. O responsável alega que a empresa contratada era detentora de cartas de exclusividade para realização de espetáculos das respectivas bandas e artistas.
1.12. Somente as empresas contratadas poderiam negociar as apresentações artísticas para os dias do evento objeto do ajuste, não restando qualquer outro representante com poderes para negociar os espetáculos nesses dias.
Análise do argumento 2: 
1.13. A contratação de artistas por meio de inexigibilidade de licitação somente poderia ser feita por meio de seus representantes legais ou empresários exclusivos, sendo essa representação registrada em cartório. Assim, a contratação realizada pelo responsável contraria o art. 25, inciso III, da Lei 8.666/1993 e a jurisprudência do TCU.
1.14. Nesse sentido, a empresa Drumond & Saraiva Eventos e Promoções foi contratada como intermediária de bandas e artistas em procedimento de inexigibilidade de licitação, apesar de não ser a representante exclusiva dos artistas, uma vez que possuía cartas e contrato de exclusividade das bandas e artistas que se propôs a agenciar, apenas para o dia de cada apresentação (peças 12, 49 e 50) , descumprindo o art. 25, inciso III, da Lei 8.666/1993.
1.15. Aliás, no próprio Termo do Convênio 815/2010 (Siconv 737988) , cláusula terceira, inciso II, alíneas 'n', 'o', 'oo' e 'pp', havia disposições obrigando o órgão convenente a respeitar os ditames do art. 25 da Lei 8.666/1993 e de tomar adequados procedimentos para os casos de contratação de intermediários de artistas via inexigibilidade (como apresentação de contrato de exclusividade e publicação desse contrato no Diário Oficial) . De igual modo, a norma contida no art. 49 da Portaria Interministerial 127/2008 obrigava o órgão convenente a seguir a Lei 8.666/1993.
1.16. Portanto, as alegações de defesa apresentadas não devem ser acolhidas.
Argumento 3 (peça 95) :
1.17. Ainda que não se considere a apresentação da carta de exclusividade, há que se ponderar a inexistência de má-fé ou dolo por parte da Administração, nem prejuízo ao erário, devendo tal fato ser considerado como falha formal.
Análise do argumento 3: 
1.18. A apuração de responsabilidade nas matérias submetidas à apreciação do TCU não se vincula à indicação de conduta dolosa ou má-fé do agente. Nesse sentido, nos termos do parágrafo único do art. 70 da Constituição Federal, impõe-se ao gestor o dever de demonstrar a boa e regular aplicação dos recursos sob sua guarda, sendo que a omissão ou falta de exação no cumprimento dessa obrigação induz à presunção de culpa. Com efeito, cabe aos gestores demonstrar, por meio da competente prestação de contas, que o patrimônio público foi administrado com estrita observância dos dispositivos legais e regulamentares pertinentes. Caso contrário, restará presumida sua culpa.
1.19. Cabe ressaltar que para haver condenação pelo TCU se mostra suficiente a caracterização apenas de culpa do agente (negligência, imprudência e imperícia) . A inteligência do Acórdão 1148/2006-TCU-Plenário segue norteando que a obrigação de reparar carece de ausência de dolo ou culpa ou prova de desvio ou locupletamento, basta que seja verificada culpa strictu sensu, conforme excerto a seguir:
57. Relativamente às afirmações trazidas pela ilustre Magistrada e pelo Engenheiro responsável pela obra de que não houve dolo, fraude ou conluio, bem como quanto às respectivas condutas ilibadas, necessário enfatizar que este representante do Ministério Público não questiona tais afirmações. Sobre o tema, não vemos no processo elemento algum a por em dúvida os valores éticos e morais dos referidos responsáveis no trato com a coisa pública.
58. Contudo, a obrigação de reparar o dano causado ao erário advém também da conduta culposa stricto sensu, que traduz um descuido no atuar, um descumprimento de um dever, seja pela negligência, seja pela imprudência ou pela imperícia. A esse respeito, convém recordar as judiciosas ponderações constantes no Voto condutor da Decisão nº 207/2002 - Plenário: Restaria letra morta o princípio geral de direito que determina que todo o que causa prejuízo a outrem, dolosa ou culposamente, tem o dever de indenizar, dever esse que, na área pública, a Tomada de Contas Especial é o instrumental de concretização.
O dever de indenizar também nasce do dano causado por culpa do agente. São irrelevantes o dolo ou a prova de que tenha obtido benefício para si ou para seus familiares. A presença de dolo e de eventual locupletamento são circunstâncias que, quando presentes, conferem maior gravidade ao ato ilícito e devem ser avaliadas por ocasião da imposição da multa. A ausência de dolo e de locupletamento por parte do responsável não o exime do dever de recompor o dano a que deu causa por meio de atuação imprudente e desautorizada.
1.20. No caso sob exame, a demonstração do nexo de causalidade entre os recursos federais repassados e as despesas executadas no âmbito do convênio sob exame restou prejudicada com a não apresentação de notas fiscais e recibos (ou outros documentos equivalentes) emitidos em nome das bandas e cantores e assinados por seus representantes legais ou pelos seus empresários exclusivos.
1.21. Portanto, as alegações de defesa apresentadas não devem ser acolhidas.
Argumento 4 (peça 95) :
1.22. A não apresentação de carta de exclusividade corresponde é irregularidade passível da multa prevista no art. 58, inciso II, da Lei 8.443/1992, conforme precedentes consignados nos Acórdãos 5662/2014, 5769/2015, 6730/2015 e 7605/2015, todos da 1ª Câmara.
Análise do argumento 4: 
1.23. Posteriormente às decisões trazidas a lume pela defesa, a jurisprudência dessa Corte de Contas sobre o tema evoluiu, com efeito, no âmbito do Acórdão 1435/2017-TCU-Plenário, Sessão de 5/7/2017, proferido em processo de Consulta relatado pelo Exmo. Ministro Vital do Rêgo (com Voto de Revisor do Exmo. Ministro Augusto Sherman) , o TCU respondeu ao Ministério do Turismo o seguinte:
9.2.1. a apresentação apenas de autorização/atesto/carta de exclusividade que confere exclusividade ao empresário do artista somente para o (s) dia (s) correspondente (s) à apresentação deste, sendo ainda restrita à localidade do evento, não atende aos pressupostos do art. 25, inciso III, da Lei 8.666/1993, representando impropriedade na execução do convênio; 
9.2.2. do mesmo modo, contrariam o sobredito dispositivo legal as situações de contrato de exclusividade - entre o artista/banda e o empresário - apresentado sem registro em cartório, bem como de não apresentação, pelo convenente, do próprio contrato de exclusividade; 
9.2.3. tais situações, no entanto, podem não ensejar, por si sós, o julgamento pela irregularidade das contas tampouco a condenação em débito do (s) responsável (is) , a partir das circunstâncias inerentes a cada caso concreto, uma vez que a existência de dano aos cofres públicos, a ser comprovada mediante instauração da devida tomada de contas especial, tende a se evidenciar em cada caso, entre outras questões, quando: 
9.2.3.1. houver indícios de inexecução do evento objeto do convênio; ou
9.2.3.2. não for possível comprovar o nexo de causalidade, ou seja, que os pagamentos tenham sido recebidos pelo artista ou por seu representante devidamente habilitado, seja detentor de contrato de exclusividade, portador de instrumento de procuração ou carta de exclusividade, devidamente registrados em cartório.
1.24. Desse julgado, extrai-se o entendimento de que o pressuposto é que a inexigibilidade se aplica somente a artista ou banda e não a produtora de eventos e, portanto:
	a) A contratação de artistas, via intermediário, por inexigibilidade de licitação, baseada em exclusividade, deve ser feita mediante a apresentação de Contrato de Exclusividade.
	b) Não são contratos de exclusividade considerados legalmente válidos para fins de contratação de intermediários de artistas por inexigibilidade, a serem pagos com recursos federais, os documentos: i. restritos ao dia do evento; ii. restritos à localidade do evento; iii. não registrados em cartório.
	c) A não apresentação do contrato de exclusividade pela entidade convenente, ou a apresentação de contrato não considerado válido, configura burla ao art. 25, inciso III, da Lei 8.666/1993.
	d) Em caso de ocorrência no disposto na alínea "c" (contratação indevida de intermediário de artistas por inexigibilidade) , para se considerar que há uma segunda irregularidade, de não comprovação da boa e regular utilização de recursos, causadora de danos ao Erário, deverá se verificar a ocorrência de uma dessas duas situações: i. inexecução física; ou ii. ausência de comprovação de nexo causal entre os recursos do convênio e pagamentos aos artistas (entenda-se como nexo causal, o pagamento ao artista, ao representante legal da banda, ou ao intermediário exclusivo legalmente constituído) .
1.25. Contudo, no caso que ora se examina, não foi possível comprovar o nexo de causalidade, ou seja, que os pagamentos tenham sido recebidos pelo artista ou por seu representante devidamente habilitado, seja detentor de contrato de exclusividade, portador de instrumento de procuração ou carta de exclusividade, devidamente registrados em cartório, uma vez que a Nota Fiscal 42 está em nome da empresa intermediária, Drumond & Saraiva Eventos e Promoções Ltda. (peça 29, p. 2) .
1.26. Portanto, as alegações de defesa apresentadas não devem ser acolhidas.
Argumento 5 (peça 95) :
1.27. Com relação à não apresentação de notas fiscais e recibos emitidos em nome das bandas e artistas, cabe salientar que foi emitida a Nota Fiscal 42, em favor da empresa contratada Drumond & Saraiva Eventos e Promoções Ltda., onde consta o pagamento das três bandas contratadas.
Análise do argumento 5: 
1.28. Consoante exame realizado no parágrafo anterior, não há comprovação de que os artistas tenham recebido pela apresentação no evento. Nesse sentido, verificou-se que a Nota Fiscal 42 está em nome da empresa intermediária, Drumond & Saraiva Eventos e Promoções Ltda. (peça 29, p. 2) , o que reforça a ausência de comprovação de que os valores que teriam sido pagos à referida empresa correspondem aos que foram efetivamente pagos aos artistas que se apresentaram no evento. Dessa forma, a referida nota fiscal comprova o pagamento à empresa, mas não aos artistas.
1.29. Portanto, as alegações de defesa apresentadas não devem ser acolhidas.
Argumento 6 (peça 95) :
1.30. Conforme documentos, em anexo, foram disponibilizados onze banheiros químicos locados e contratados.
1.31. Com relação à contratação de seguranças, foi anexada lista nominal com endereço, RG, CPF e assinatura do pessoal contratado.
Análise do argumento 6: 
1.32. No tocante à comprovação dos banheiros químicos, cabe destacar que as fotografias ora encaminhadas com a peça de defesa (peça 100) já constavam dos autos (peças 9 e 13) , tendo sido tiradas pelo representante do Ministério do Turismo por ocasião da visita in loco. Porém, o órgão instaurador solicitou ao convenente que apresentasse mais fotos para efetiva comprovação dos itens de estrutura constantes no plano de trabalho do convênio sob exame (peça 37) . Nesse sentido, verificou-se que não possível identificar o nome do evento, a data, e a especificação de cada item, conforme consignado na Nota Técnica de Análise 231/2012 (peça 31) e na Nota Técnica de Reanálise 569/2012 (peça 37) . Com efeito, a ausência dessas imagens impede a comprovação da realização dos supramencionados itens de infraestrutura.
1.33. De igual modo, a juntada pela defesa de relação nominal dos seguranças que teriam trabalhado no evento (peça 97) não tem o condão de elidir a irregularidade porque não consta do referido documento os valores que teriam recebido nem há nos autos recibos ou contratos assinados pelos mesmos. Além disso, a única fotografia em que aparece imagem de seguranças (peça 100, p. 2) não permite a identificação do evento objeto do presente ajuste nem o número total de seguranças contratados.
1.34. Portanto, as alegações de defesa apresentadas não devem ser acolhidas.
Argumento 7 (peça 95) :
1.35. Durante a realização do evento, um técnico do Ministério do Turismo visitou o Município atestando a execução do convênio consoante previsto no plano de trabalho.
Análise do argumento 7: 
1.36. De fato, de acordo com o Relatório de visita in loco (peças 8 e 96) , foi constatado que o evento ocorreu. Contudo, a jurisprudência desta Corte de Contas é no sentido de que a mera execução física do objeto ou de parte dele, por si só, não comprova que os recursos foram aplicados corretamente, cabendo ao responsável demonstrar o nexo causal entre os recursos que lhe foram repassados e os documentos de despesas referentes à execução.
1.37. Além disso, importante registrar que o referido instrumento de fiscalização não se constitui num fim em si mesmo porque se assim o fosse não seria necessário que o convenente apresentasse toda a documentação referente à prestação de contas final do convênio, conforme estabelecido nos arts. 56 a 58 da Portaria Interministerial 127/2008, vigente à época. Aliás, o próprio Relatório de Fiscalização ressalvou que "eventuais falhas não detectadas localmente" (peça 96, p. 3) seriam verificadas no âmbito da prestação de contas e que "aparentemente, as quantidades estavam conforme o planejado" (peça 96, p. 5) .
1.38. Portanto, as alegações de defesa apresentadas não devem ser acolhidas.
Da análise procedida acima, verifica-se que os argumentos de defesa apresentados não foram suficientes para elidir as irregularidades pelas quais o ex-prefeito está sendo responsabilizado, de forma que devem ser rejeitados.
Não há elementos para que se possa efetivamente aferir e reconhecer a ocorrência de boa-fé na conduta do Sr. Odilon Silveira Aguiar, podendo este Tribunal, desde logo, proferir o julgamento de mérito pela irregularidade das contas, conforme os termos dos §§ 2º e 6º do art. 202 do Regimento Interno do TCU, condenando-se o responsável ao débito apurado e aplicando-lhe as multas previstas nos arts. 57 e 58, II, da Lei 8.443/1992.
Prescrição da Pretensão Punitiva
	Vale ressaltar que a pretensão punitiva do TCU, conforme Acórdão 1441/2016-TCU-Plenário, Relator Benjamin Zymler, que uniformizou a jurisprudência acerca dessa questão, subordina-se ao prazo geral de prescrição indicado no art. 205 do Código Civil, que é de dez anos, contado da data de ocorrência da irregularidade sancionada, nos termos do art. 189 do Código Civil, sendo este prazo interrompido pelo ato que ordenar a citação, a audiência ou a oitiva do responsável.
No caso em exame, não ocorreu a prescrição, uma vez que a irregularidade sancionada ocorreu em 31/12/2011, e o ato de ordenação da citação ocorreu em 11/11/2021.
Cumulatividade das multas
Verifica-se a possibilidade de aplicação cumulativa das multas dos arts. 57 e 58, inciso II, da Lei 8.443/1992, eis que o responsável foi instado a comparecer aos autos, em sede de citação e de audiência, por três ocorrências distintas e independentes que podem gerar uma sanção relacionada ao débito: "Ausência de comprovação de que as empresas que não detinham direitos de exclusividade, contratadas irregularmente por inexigibilidade, pagaram o cachê de bandas ou cantores que realizaram o evento" e "Não comprovação parcial da execução física do objeto do convênio"; e uma outra concernente à multa: "Contratação, por inexigibilidade de licitação, de empresas que não detinham direitos de exclusividade de artistas que se apresentaram no evento".
CONCLUSÃO
Em face da análise promovida na seção "Exame Técnico", propõe-se rejeitar as alegações de defesa e razões de justificativa apresentadas pelo Sr. Odilon Silveira Aguiar, uma vez que não foram suficientes para sanar as irregularidades a ele atribuídas e nem afastar o débito apurado. Ademais, inexistem nos autos elementos que demonstrem a boa-fé do responsável ou a ocorrência de outras excludentes de culpabilidade.
Verifica-se também que não houve a prescrição da pretensão punitiva, conforme análise já realizada.
Tendo em vista que não constam dos autos elementos que permitam reconhecer a boa-fé do responsável, sugere-se que as suas contas sejam julgadas irregulares, nos termos do art. 202, § 6º, do Regimento Interno do TCU, com a imputação do débito atualizado monetariamente e acrescido de juros de mora, nos termos do art. 202, § 1º do Regimento Interno do TCU, descontado o valor eventualmente recolhido, com a aplicação das multas previstas nos arts. 57 e 58, II, da Lei 8.443/1992.
Por fim, como não houve elementos que pudessem modificar o entendimento acerca das irregularidades em apuração, mantém-se a matriz de responsabilização presente na peça 84.
PROPOSTA DE ENCAMINHAMENTO
Diante do exposto, submetemos os autos à consideração superior, propondo ao Tribunal:
rejeitar as alegações de defesa apresentadas pelo responsável Odilon Silveira Aguiar (CPF: XXX.508.783-XX) ; 
		julgar irregulares, nos termos dos arts. 1º, inciso I, 16, inciso III, alíneas "b" e "c", da Lei 8.443/1992, c/c os arts. 19 e 23, inciso III, da mesma Lei, as contas do responsável Odilon Silveira Aguiar (CPF: XXX.508.783-XX) , condenando-o ao pagamento das importâncias a seguir especificadas, atualizadas monetariamente e acrescidas dos juros de mora, calculadas a partir das datas discriminadas até a data da efetiva quitação do débito, fixando-lhe o prazo de quinze dias, para que comprove, perante o Tribunal, o recolhimento das referidas quantias aos cofres do Tesouro Nacional, nos termos do art. 23, inciso III, alínea "a", da citada lei, c/c o art. 214, inciso III, alínea "a", do Regimento Interno do TCU.  
Débitos relacionados ao responsável Odilon Silveira Aguiar (CPF: XXX.508.783-XX) :
	Data de ocorrência
	Valor histórico (R$) 
	Tipo da parcela

	28/2/2012
	16.050,00
	Crédito

	31/12/2011
	177.255,00
	Débito

	31/12/2011
	10.417,14
	Débito

Valor atualizado do débito (com juros) em 28/4/2022: R$ 319.037,02.
aplicar ao responsável Odilon Silveira Aguiar (CPF: XXX.508.783-XX) , a multa prevista no art. 57 da Lei 8.443/1992 c/c o art. 267 do Regimento Interno do TCU, fixando-lhe o prazo de quinze dias, a contar da notificação, para que comprove, perante o Tribunal (art. 214, III, alínea "a", do Regimento Interno do TCU) , o recolhimento da dívida aos cofres do Tesouro Nacional, atualizada monetariamente desde a data do acórdão que vier a ser proferido por este Tribunal até a data do efetivo recolhimento, se paga após o vencimento, na forma da legislação em vigor;
aplicar ao responsável Odilon Silveira Aguiar (CPF: XXX.508.783-XX) , a multa prevista no art. 58, II, da Lei 8.443/1992 c/c o art. 268, II, do Regimento Interno do TCU, fixando-lhe o prazo de quinze dias, a contar da notificação, para que comprove, perante o Tribunal (art. 214, III, alínea "a", do Regimento Interno do TCU) , o recolhimento da dívida aos cofres do Tesouro Nacional, atualizada monetariamente desde a data do acórdão que vier a ser proferido por este Tribunal até a data do efetivo recolhimento, se paga após o vencimento, na forma da legislação em vigor;
	autorizar, desde logo, a cobrança judicial das dívidas, caso não atendida a notificação, na forma do disposto no art. 28, inciso II, da Lei 8.443/1992;
autorizar também, desde logo, se requerido, com fundamento no art. 26, da Lei 8.443, de 1992, c/c o art. 217, §1º do Regimento Interno do TCU, o parcelamento da (s) dívida (s) em até 36 parcelas, incidindo, sobre cada parcela, corrigida monetariamente, os correspondentes acréscimos legais, fixando-lhe o prazo de quinze dias, a contar do recebimento da notificação, para comprovar, perante o Tribunal, o recolhimento da primeira parcela, e de trinta dias, a contar da parcela anterior, para comprovar os recolhimentos das demais parcelas, devendo incidir, sobre cada valor mensal, atualizado monetariamente, os juros de mora devidos, no caso do débito, na forma prevista na legislação em vigor, alertando o responsável de que a falta de comprovação do recolhimento de qualquer parcela importará o vencimento antecipado do saldo devedor, nos termos do § 2º do art. 217 do Regimento Interno deste Tribunal; 
enviar cópia do Acórdão a ser prolatado à Procuradoria da República no Estado do Ceará, nos termos do § 3º do art. 16 da Lei 8.443/1992, c/c o § 7º do art. 209 do Regimento Interno do TCU, para adoção das medidas cabíveis; e
enviar cópia do Acórdão que vier a ser proferido ao Ministério do Turismo e ao responsável, para ciência;
informar à Procuradoria da República no Estado do Ceará, ao Ministério do Turismo e ao responsável que a presente deliberação, acompanhada do Relatório e do Voto que a fundamenta, está disponível para a consulta no endereço www.tcu.gov.br/acordaos, além de esclarecer que, caso requerido, o TCU poderá fornecer sem custos as correspondentes cópias, de forma impressa; e
informar à Procuradoria da República no Estado do Ceará que, nos termos do parágrafo único do art. 62 da Resolução TCU 259/2014, os procuradores e membros do Ministério Público credenciados nesta Corte podem acessar os presentes autos de forma eletrônica e automática, ressalvados apenas os casos de eventuais peças classificadas como sigilosas, as quais requerem solicitação formal."
6.	O Ministério Público de Contas assim se manifestou:
"de acordo com a proposta de encaminhamento apresentada pela SecexTCE (peças 104 a 106) , no sentido de que sejam julgadas irregulares as contas de Odilon Silveira Aguiar, ex-prefeito de Tauá/CE (gestão 2009/2012) , com fundamento no art. 16, inciso III, alíneas "b" e "c", da Lei 8.443/1992, com condenação em débito e aplicação das multas do art. 57 e do art. 58, inciso II, da Lei 8.443/1992. 
Propõe-se apenas um ajuste na tabela de composição do débito, para que a data de referência das parcelas de R$ 177.255,00 e R$ 10.417,14 seja alterada para 4/1/2012, data do crédito dos recursos federais na conta específica do convênio (peça 26, p. 2) ."
É o relatório.

Leonardo Roberto Oliveira de Vasconcelos (OAB/CE 18.185) e Cassio Pacheco (OAB-CE 17.410), representando Odilon Silveira Aguiar.

Procurador Júlio Marcelo de Oliveira.

CONVÊNIO. NÃO DEMONSTRAÇÃO DA REGULAR APLICAÇÃO DE PARTE DOS RECURSOS REPASSADOS. CONTAS IRREGULARES. DÉBITO. MULTA.

TOMADA DE CONTAS ESPECIAL (TCE)

Secretaria de Controle Externo de Tomada de Contas Especial (SecexTCE).

Trata-se de tomada de contas especial instaurada em razão de irregularidades na aplicação dos recursos federais repassados por força do convênio 815/2010, firmado entre o Ministério do Turismo e o Município de Tauá/CE (peça 6) .
2.	O convênio, no valor de R$ 330.000,00, sendo R$ 300.000,00 à conta do concedente e R$ 30.000,00, a título de contrapartida, teve por objeto a realização do evento "XV Edição do Expotaua 2010", com vigência estipulada de 15/6/2010 a 18/1/2012, com prazo para apresentação da prestação de contas até 19/2/2012.
3.	Para a realização do evento, foram contratadas as seguintes atrações:
	Artistas
	Intermediário
	Valor (R$) 

	José Augusto
	Drumond & Saraiva Eventos e Promoções (CNPJ 09.081.176/0001-90) 
	80.000,00

	Banda Garota Safada
		80.000,00

	Banda Novo Balancear
		35.000,00

	TOTAL
	195.000,00

4.	Foram constatadas as seguintes ocorrências pelas quais o sr. Odilon Silveira Aguiar, ex-prefeito de Tauá/CE (gestão 2009-2012) , foi instado a se manifestar:
A) Em audiência:
a.1) contratação, por inexigibilidade de licitação, de empresas que não detinham direitos de exclusividade de artistas que se apresentaram no evento.
B) Em citação:
b.1) ausência de comprovação de que as empresas que não detinham direitos de exclusividade, contratadas irregularmente por inexigibilidade, pagaram o cachê de bandas ou cantores que realizaram o evento (débito de R$ 177.255,00, considerando a participação do órgão concedente no total das despesas) :
b.2) não comprovação parcial da execução física dos seguintes itens objetos do convênio (débito de R$ 10.417,74, considerando a participação do órgão concedente no total das despesas) :
	Itens
	Discriminação
	Valor (R$) 

	1
	11 banheiros químicos x 3 diárias
	3.960,00

	2
	Contratação de seguranças
	7.500,00

		Subtotal
	11.460,00

II
5.	Em essência, o responsável argumentou que (peças 95 e 102) :
	- a empresa contratada detinha o direito de exclusividade sobre os artistas;
	- houve a efetiva prestação dos serviços, não havendo prejuízos ao Erário;
	- foi apresentada nota fiscal emitida pela contratada;
	- há elementos comprobatórios do fornecimento dos banheiros químicos e dos serviços de segurança.
6.	Tanto a unidade técnica quanto o Ministério Público junto ao TCU entenderam que essas alegações não merecem prosperar, devendo o responsável ter suas contas julgadas irregulares com a condenação em débito pelos valores impugnados, além de sofrer a sanção prevista no art. 57 da Lei 8.443/1992.
III
7.	A respeito, observo que a jurisprudência desta Corte estabelece que, para atender ao disposto no art. 25, inciso III, da Lei 8.666/1993 e justificar a contratação sem licitação, as cartas de exclusividade de artistas devem atender aos seguintes requisitos (Acórdão 1435/2017-TCU-Plenário, proferido em consulta) :
	a) serem registrados em cartório;	
	b) não serem restritas ao dia ou à localidade do evento.
8.	Nessa linha, assim constou do instrumento de convênio (peça 6) :
	"I- Compete ao concedente: ...
             oo) apresentar na prestação de contas, quando da contratação de artistas, consagrados, enquadrados na hipótese de inexigibilidade prevista no inciso III do art. 25 da Lei 8.666/1993, atualizada, por meio de intermediários ou representantes, cópia do contrato de exclusividade dos artistas com o empresário contratado, registrado em cartório, sob pena de glosa dos valores envolvidos. Ressalta-se que o contrato de exclusividade difere da autorização que confere exclusividade apenas para os dias correspondentes à apresentação dos artistas e que é restrita à localidade do evento, conforme dispõe o Acórdão 296/2008-TCU-Plenário do TCU;"  (grifou-se) .
9.	No caso em tela, as cartas de exclusividade referiam a local e data específicos (peças 48-50) . Assim, não foi justificada a contratação direta sem licitação.
IV
10.	Trato agora da ausência de comprovação de que a empresa, que não detinha direitos de exclusividade de artistas, tenha pagado os cachês dos cantores que realizaram o evento.
11.	Em relação às despesas referentes aos shows, foi contratada empresa intermediária sem que tenham sido demonstrados os valores efetivamente pagos aos artistas. Isso porque não foram apresentadas notas fiscais e recibos emitidos em nome das bandas e artistas assinados por seus representantes legais ou pelos seus empresários exclusivos (a nota fiscal apresentada está em nome da empresa intermediária, Drumond & Saraiva Eventos e Promoções Ltda. - peça 29, p. 2) .
12.	Dito de outra forma, em vez de contratar diretamente as bandas, terceirizou-se tal tarefa à empresa "gerenciadora", sendo que sua declaração não substitui a das bandas no sentido que, de fato, teriam recebido a quantia declarada no plano de trabalho do convênio para participar do evento. Isso porque nada impediria, em risco evidente, que se pagassem valores mais baixos aos músicos, e houvesse benefício indevido da diferença - e esse é o motivo da exigência de declaração direta dos artistas, em controle de integridade dos pagamentos. 
13.	Assim, consoante diversos precedentes jurisprudenciais, diante da ausência desses comprovantes, não resta estabelecido o nexo de causalidade entre os recursos repassados e os valores supostamente destinados às atrações artísticas (v.g. Acórdãos da Primeira Câmara 7.288/2020 e 14.534/2019) . 
14.	Ou seja, não foi demonstrada a regular aplicação dos recursos referentes aos artistas, no montante de R$ 195.000,00 (sendo R$ 177.250,00 de recursos federais e o restante de origem da contrapartida) . 
V
15.	Em relação aos banheiros químicos e à equipe de segurança, ressalto que foi questionado o fato de as fotos apresentadas não possibilitarem a individualização de todos os banheiros (dos cinquenta previstos, onze não foram identificados) e seguranças (dos vinte previstos, nenhum foi identificado) indicados no plano de trabalho (peça 31, p. 6) .
16.	A respeito, destaco que, segundo o termo de convênio, o responsável deveria comprovar "por meio de fotografia, jornal, vídeo, cd's, dvd's, entre outros, cada meta/etapa especificado no Plano de Trabalho aprovado" (peça 6, p. 15, parágrafo segundo, alínea "f") . 
17.	Ou seja, em razão da ausência desse material, caberia impugnar a quantia de R$ 11.460,00 referentes a serviços cuja execução não restou comprovada (R$ 10.417,14 de origem federal e o restante da contrapartida) .
18.	Entretanto, foi devolvida aos cofres do órgão repassador a quantia de R$ 16.500,00 (peça 38, p. 8) .
19.	Parte dessa quantia devolvida, segundo os autos, refere-se ao item segurança, pois a municipalidade teria executado tal serviço com recursos próprios, como é informado no relatório de cumprimento de objeto (peça 35, p. 2) :
	"Com referência ao item segurança, não foi executado, tendo em vista a colaboração dos agentes do Programa Pró-cidadania que estiveram presente durante os cinco dias do evento fazendo a segurança do evento, mas os recursos alocados para este item foram devolvidos."  (grifou-se) .
20.	De forma benéfica ao responsável, cabe considerar que o restante da quantia devolvida refere-se aos onze banheiros químicos cuja disponibilização não restou comprovada.
21.	Desta forma, considerando que o total devolvido é superior aos serviços tidos por não executados, a diferença de R$ 6.082,86 (R$ 16.500,00 - R$ 10.417,14) deve ser abatida do débito principal.
VI
22.	A jurisprudência do TCU é firme no tocante à responsabilidade pessoal daqueles que se comprometem pela regular aplicação de recursos federais. Nesse passo, todo aquele que utiliza ou gerencia recursos públicos, por obrigação constitucional e legal, submete-se ao dever de demonstrar o correto emprego dos valores federais, nos termos dos arts. 70, parágrafo único, e 37, caput, da Constituição Federal e do art. 93 do Decreto-Lei 200/1967.
23.	Em outras palavras, compete ao responsável demonstrar a correta utilização dos recursos públicos que lhe foram confiados, o que não ocorreu no presente caso ante a ausência de documentação que indique o destino dado a parte dos recursos.
24.	Dessa forma, em face da ausência de elementos capazes de demonstrar nos autos a boa e regular aplicação dos recursos em questão e de permitir a conclusão pela boa-fé, alinho-me ao encaminhamento sugerido pela unidade técnica e endossado pelo Parquet especializado, no sentido de julgar irregulares as presentes contas com a condenação do responsável pelo valor impugnado.
25.	Considerando a gravidade da conduta, o dano verificado e a ausência de circunstâncias agravantes ou atenuantes (art. 22, § 2º, da Lei de Introdução às Normas do Direito Brasileiro) , entendo aplicável, nos termos de precedentes desta Corte (por exemplo Acórdão 4166/2022-TCU-Primeira Câmara) , a multa prevista no art. 57 da Lei 8.443/1992 no valor de aproximados 10% do montante do débito atualizado, no total de R$ 30.000,00.
VII
	Diante do exposto, acolho, na essência, o parecer da unidade técnica e a manifestação do Ministério Público junto ao TCU, os quais incorporo como razões de decidir, e voto por que o Tribunal adote o acórdão que ora submeto à deliberação deste Colegiado.
                TCU, Sala das Sessões, em 4 de outubro de 2022.
BENJAMIN ZYMLER 
Relator